【裁判字號】    99,易,362
【裁判日期】    991109
【裁判案由】    強制罪
【裁判全文】
臺灣屏東地方法院刑事判決               99年度易字第362號
公  訴  人  臺灣屏東地方法院檢察署檢察官
被      告  鄭彩霞
            葉忠政
            林育碩
上三人共同
選任辯護人  陳清朗律師
被      告  蔡秉峰
            陳漢昌
上列被告因強制罪案件，經檢察官提起公訴（98年度偵字第5021
、5500號），本院判決如下：
    主  文
鄭彩霞、葉忠政、林育碩、蔡秉峰及陳漢昌均無罪。
    理  由
一、公訴意旨略以：被告鄭彩霞因與洪祥峰及洪祥峰之友人楊東
    潔有債務糾紛，於民國97年9 月20日下午4 時20分許，被告
    鄭彩霞、葉忠政、蔡秉峰、陳漢昌及林育碩等人（下稱被告
    鄭彩霞等5 人）在洪祥峰位於屏東市○○路709 之1 號住處
    外等待，見洪祥峰步出上開住處，被告鄭彩霞等5 人竟基於
    使人行無義務之事與妨害人行使權利之犯意聯絡，利用人多
    勢眾之優勢，要求洪祥峰上車至他處與被告鄭彩霞商談債務
    事宜，洪祥峰因心生畏懼，不得已始同意搭乘被告鄭彩霞等
    5 人駕駛之車輛，洪祥致為恐其兄洪祥峰遭受不測，亦表示
    與洪祥峰一同前往。旋於同日17時許，被告鄭彩霞等5 人將
    洪祥峰與洪祥致2 人載往葉忠政位於屏東縣萬丹鄉○○路○
    段156 號工作地點（下稱系爭地點），被告鄭彩霞、葉忠政
    及蔡秉峰亦基於使人行無義務之事與妨害人行使權利之犯意
    聯絡，以不簽立本票即不讓洪祥峰與洪祥致離開之意思，要
    求洪祥峰簽立每紙票面金額不等合計新臺幣（下同）4,000
    萬元之本票共9 紙，洪祥峰因心生畏懼，不得已依被告鄭彩
    霞之指示簽立本票後，被告鄭彩霞方指示被告林育碩駕車搭
    載洪祥峰與洪祥致返家。因認被告鄭彩霞等5 人涉犯刑法第
    304 條之強制罪嫌。
二、按犯罪事實應依證據認定之，無證據不得認定犯罪事實；不
    能證明被告犯罪者，應諭知無罪之判決，刑事訴訟法第154
    條第2 項、第301 條第1 項分別定有明文。而認定不利於被
    告之事實，須依積極證據，苟積極證據不足為不利於被告事
    實之認定時，即應為有利於被告之認定，更不必有何有利之
    證據（最高法院30年上字第816 號判例要旨參照）。又檢察
    官對於起訴之犯罪事實，應負提出證據及說服之實質舉證責
    任。倘其所提出之證據，不足為被告有罪之積極證明，或其
    指出證明之方法，無從說服法院以形成被告有罪之心證，基
    於無罪推定之原則，自應為被告無罪判決之諭知（最高法院
    92年臺上字第128 號判例要旨參照）。復按刑法第304 條之
    強制罪，係指以直接或間接對特定人之身體或財物行使有形
    之強暴力，或顯示或通知以將加害之意思，而使人心生畏懼
    ，對於特定人加以脅迫或威逼之方式，而妨害人行使權利或
    意思決定之行為。如行為人之行為，並不構成「強暴、脅迫
    」手段，則該行為縱使對於他人行使權利不無影響，然此僅
    屬是否構成民事排除侵害之理由，不能以刑事責任處罰行為
    人。
三、公訴人認被告鄭彩霞等5 人涉有強制罪嫌，無非以證人洪祥
    峰、洪祥致於警詢及偵訊中之證詞及本票影本為其主要論據
    。訊據被告鄭彩霞等5 人均堅詞否認有何強制犯行，辯稱：
    其等並未逼洪祥峰、洪祥致上車，其等是為了洪祥峰債務的
    問題，才請洪祥致一起去，且上車前還在洪祥峰、洪祥致家
    門口聊天10幾分鐘，亦無強逼洪祥峰簽本票，本票還是洪祥
    致確認後還給被告鄭彩霞等語（見本院卷第31、36頁），被
    告蔡秉峰、陳漢昌則另辯稱：洪祥峰簽本票時，其等並不在
    現場等語（見本院卷第31頁）。
四、經查：
(一)證據能力方面
  1.按被告以外之人於審判外之言詞或書面陳述，除法律有規定
    者外，不得作為證據，刑事訴訟法第159 條第1 項定有明文
    。經查，證人洪祥峰、洪祥致於警詢時之陳述，揆諸上開規
    定，應無證據能力。
  2.按被告以外之人於審判外之言詞或書面陳述，除法律有規定
    者外，不得作為證據；又被告以外之人於審判外之陳述，雖
    不符合同法第159 條之1 至第159 條之4 之規定，但經當事
    人於審判程序同意作為證據，法院審酌該言詞陳述或書面陳
    述作成時之情況，認為適當者，亦得為證據。當事人、代理
    人或辯護人於法院調查證據時，知有第159 條第1 項不得為
    證據之情形，而未於言詞辯論終結前聲明異議者，視為有前
    項之同意，刑事訴訟法第159 條第1 項及第159 條之5 分別
    定有明文。查本判決下列所引用被告鄭彩霞等5 人以外之人
    於審判外之陳述及相關書證等（證人洪祥峰、洪祥致於警詢
    時之陳述除外），檢察官、被告及辯護人迄至本院言詞辯論
    終結前均未聲明異議，本院審酌上開證據資料製作時之情況
    ，尚無違法不當及證明力明顯過低之瑕疵，認以之作為證據
    應屬適當，揆諸前開規定，自均有證據能力，先予敘明。
(二)實體方面
  1.洪祥峰係否因被告鄭彩霞等5 人以強暴、脅迫之方式，而被
    迫與被告鄭彩霞等5 人前往系爭地點：
    (1)洪祥峰、洪祥致於97年9 月20日下午4 時20分許，在其等
      位於屏東市○○路709 之1 號住處門口前，因楊東潔債務
      糾紛，遭包含被告鄭彩霞等5 人在內之7 、8 人包圍，之
      後洪祥峰於被告鄭彩霞之要求下，搭乘被告鄭彩霞等5 人
      開來之汽車前往系爭地點，而洪祥致則主動向被告鄭彩霞
      表示要一同前往，經被告鄭彩霞同意後，亦一同前往系爭
      地點之事實，業據證人洪祥峰、洪祥致於偵訊及本院審理
      時證述明確（見98偵5021號偵查卷第8 、9 頁；本院卷第
      64、67、68、74、75頁、第64頁背面、第68頁背面、第76
      頁背面），自屬真實。
    (2)檢察官固指稱被告鄭彩霞等5 人利用人多勢眾之優勢，致
      洪祥峰心生畏懼而不得已始同意搭乘汽車前往系爭地點，
      並舉證人洪祥峰、洪祥致於偵訊及本院審理所證因包括被
      告鄭彩霞等5 人在內之7 、8 人包圍著洪祥峰，致洪祥峰
      會害怕，所以才上車（見98偵5021號偵查卷第8 頁；本院
      卷第64頁背面、第67頁背面、第70頁、第74頁背面），然
      證人洪祥峰於偵訊時證述：因其有手機，當時覺得不太有
      危險（見98偵5021號偵查卷第9 頁），且依證人洪祥致於
      偵訊及本院審理時之證述（見98偵5021號偵查卷第8 頁；
      本院卷第75頁），均表示其係主動向被告鄭彩霞表示要一
      同前往，可見被包圍當時，陪同洪祥峰之洪祥致尚可自由
      表達意見，而處於同一情境下之洪祥峰當時係否有因受被
      告鄭彩霞等5 人包圍而心生害怕，致意思決定自由受到限
      制，始與被告鄭彩霞等5 人一同前往，顯有疑問；又洪祥
      峰住處外之廣東路路口交通往來頻繁之情，業經證人洪祥
      峰於本院審理時結證屬實（見本院卷第67頁），且有洪祥
      峰住處外照片6 張在卷可稽（見本院卷第44至46頁），則
      事發當時正值下午，果斯時具軍人身分之洪祥峰因被包圍
      而致意思決定自由受到拘束，何以未在其所自承與被告鄭
      彩霞等5 人在住處外商談快5 分鐘內（見本院卷第67頁）
      ，抑或證人洪祥致所證長達10到15分鐘內（見本院卷第74
      頁背面），向來往之路人請求協助？益徵與常情相違背；
      況被告鄭彩霞於警詢時供陳曾因投資而匯入鉅款至洪祥峰
      帳戶內，但匯入後，洪祥峰即避不見面等語（見警卷第1
      頁背面、第4 頁），核與證人洪祥峰於本院審理時自承被
      告鄭彩霞曾因投資而匯入大約1 、2,000 萬元至其帳戶大
      致相符（見本院卷第65、71頁、第71頁背面），並有匯款
      申請書影本9 張附卷可參（見警卷第34至36頁），衡諸欠
      下鉅款之人乍見債權人突登門討債，亦可能心生畏懼，則
      縱洪祥峰有害怕之情，然係否確為被告鄭彩霞等5 人包圍
      所致，尚非無疑，故殊難認被告鄭彩霞等5 人所為之包圍
      舉動已屬顯示惡害之通知。
    (3)對於被告鄭彩霞等5 人有無以其他強暴、脅迫之方式，逼
      使洪祥峰上車之情事，證人洪祥峰、洪祥致於本院審理時
      證稱被告鄭彩霞等5 人並無攜帶兇器、出言恐嚇及肢體上
      暴力，亦無發生爭吵等語（見本院卷第64頁背面、第67頁
      背面、第74頁背面、第75頁），證人洪祥峰、洪祥致亦均
      證稱：洪祥峰無被架上車（見98偵5021號偵查卷第8 頁；
      本院卷第67頁背面），可見被告鄭彩霞等5 人無以實力不
      法加諸於洪祥峰，亦無以恫嚇之言語使洪祥峰心生畏懼，
      而使其行無義務之事。
    (4)綜上，洪祥峰乃係本於自主之意思決定，而與被告鄭彩霞
      等5 人一同前往系爭地點，並非因被告鄭彩霞等5 人以強
      暴、脅迫方式所致，堪以認定。
  2.洪祥峰係否因被告鄭彩霞等5 人以強暴、脅迫之方式而被迫
    簽立4,000 萬元之本票：
    (1)被告鄭彩霞在97年9 月20日下午5 時許，在系爭地點，要
      求洪祥峰先簽下1 張4,000 萬元之本票，後被告鄭彩霞將
      該張4,000 萬元之本票撕毀，再重新要求洪祥峰簽立10張
      面額均為500 萬元之本票，洪祥峰簽立後，被告鄭彩霞又
      將該10張本票撕毀，並於洪祥致主動要求下，被告鄭彩霞
      同意洪祥致將上開11張本票帶走；嗣被告鄭彩霞要求洪祥
      峰簽立每紙票面金額不等合計4,000 萬元之本票共9 紙而
      未再撕毀，而在場之人還有被告葉忠政、蔡秉峰、陳漢昌
      及林育碩，洪祥峰於簽立本票後，被告鄭彩霞方指示被告
      林育碩駕車搭載洪祥峰與洪祥致返家之事實，業經證人洪
      祥峰、洪祥致於偵訊及本院審理時；證人洪偉滔於本院審
      理時證述甚詳（見98偵5021號偵查卷第8 、9 、10頁；本
      院卷第65頁背面、第66、68、72、73、75頁、第68頁背面
      、第71頁背面、第75頁背面、第80頁背面），並有本票影
      本20張在卷可稽（見警卷第31至33頁；98偵5500號偵查卷
      第5 、7 至11頁），足堪認定，被告蔡秉峰、陳漢昌上開
      辯稱：洪祥峰簽本票時，其等並不在場等語，應屬無據。
    (2)檢察官固以被告鄭彩霞、葉忠政及蔡秉峰以若不簽立本票
      即不讓洪祥峰、洪祥致離開之詞，致洪祥峰心生畏懼，而
      認涉犯強制罪嫌，且證人洪祥峰於本院審理時證稱因對方
      人多，所以害怕云云（見本院卷第71頁背面）。惟證人洪
      祥峰、洪祥致於本院審理時均證述被告鄭彩霞等5 人並無
      說上開言語（見本院卷第69頁、第76頁），證人洪祥峰於
      偵訊及本院審理時另證稱被告鄭彩霞等5 人無施暴，亦無
      攜帶東西威脅（見98偵5021號偵查卷第10頁；本院卷第65
      頁背面），證人洪祥致則證稱：在系爭地點討論過程中並
      無發生爭吵（見本院卷第76頁），顯見被告鄭彩霞等5 人
      並未以恫嚇之言語脅迫洪祥峰；再者，洪祥致在該情境下
      ，尚可本於自由意志主動向被告鄭彩霞表示要帶走遭被告
      鄭彩霞撕毀之1 張4,000 萬元之本票及10張面額均500 萬
      元之本票，益徵被告鄭彩霞等5 人未有強暴、脅迫之行為
      。另被告鄭彩霞等5 人，於人數上雖多於洪祥峰、洪祥致
      2 人，然被告鄭彩霞等5 人於客觀上既無強暴、脅迫之犯
      行，且依證人洪祥峰及洪偉滔之證詞（見本院卷第65頁背
      面、第69、79頁、第79頁背面），系爭地點之門雖有關閉
      ，然無反鎖，且商討債務過程中，還有其他人進進出出，
      可能係找被告葉忠政談殯葬事宜，益證當時人數係處於變
      動之狀態，尚難以被告鄭彩霞等5 人於人數上之多數即遽
      認屬強暴、脅迫犯行。
    (3)證人洪祥致於偵訊及本院審理時固證述有人曾拍桌子1 次
      ，並講：「你們今天一定要給我們一個交代」（見98偵50
      21號偵查卷第8 頁；本院卷第74頁背面、第76頁、第77頁
      背面），惟據證人洪祥峰之證詞（見本院卷第65、66、68
      、71頁、第71頁背面），被告鄭彩霞確曾因基於投資目的
      而將鉅款匯入楊東潔、洪祥峰之帳戶，而此次簽本票係因
      楊東潔與被告鄭彩霞之債務糾紛，則衡諸常情，債權人向
      債務人追討債務不成時，難免因一時衝動而出現情緒性言
      語或舉動，然若未逾越法律許可之範疇，則尚難以刑責相
      繩。觀之證人洪祥致上開證詞，除未經證人洪祥峰於偵訊
      及本院審理時證述有此情節外，亦未具體指明究為何人所
      述，實非無疑；況縱有此情事發生，拍桌子之舉動、「你
      們今天一定要給我們一個交代」之陳述亦僅係行為人發洩
      情緒及警惕債務人之方式，且「你們今天一定要給我們一
      個交代」亦可認屬雙方今天就將債務糾紛解決之意，尚難
      遽推論為惡害之通知，而將其他有利被告鄭彩霞等5 人之
      合理懷疑均予排除。
    (4)綜上，被告鄭彩霞等5 人無以強暴、脅迫之方式，迫使洪
      祥峰簽立本票之情，應屬明確。
五、綜上所述，檢察官以證人洪祥峰、洪祥致於警詢及偵訊中之
    證詞及本票影本為證，尚不足為被告鄭彩霞等5 人有罪之積
    極證明，指出證明之方法無從說服法院形成被告鄭彩霞等5
    人有罪之心證，復查無其他積極證據證明被告鄭彩霞等5 人
    有何檢察官所指強制犯行，揆諸前揭說明，應為被告鄭彩霞
    等5 人無罪判決之諭知。
據上論斷，應依刑事訴訟法第301 條第1項，判決如主文。
本案經檢察官潘國威到庭執行職務。
中    華    民    國    99    年    11    月    9     日
                  刑事第三庭    審判長法  官  張世賢
                                      法  官  蕭筠蓉
                                      法  官  許嘉仁
以上正本證明與原本無異。
如不服本判決應於收受判決後10日內向本院提出上訴書狀，並
應敘述具體理由；其未敘述上訴理由者，應於上訴期間屆滿後
20日內向本院補提理由書（均須按他造當事人之人數附繕本）
「切勿逕送上級法院」。
中    華    民    國    99    年    11    月    9     日
                                      書記官  劉淑蓉

司法院資訊處製作；財團法人民間司法改革基金會備份。
